【裁判字號】    90,上易,858
【裁判日期】    900321
【裁判案由】    詐欺
【裁判全文】
臺灣高等法院高雄分院刑事判決          九十年度上易字第八五八號
    上  訴  人  台灣高雄地方法院檢察署檢察官
    被      告  乙○○
    選任辯護人  王國論  律師
                康進益
右上訴人因被告詐欺案件，不服臺灣高雄地方法院八十八年度易字第三四三三號中華
民國九十年三月廿一日第一審判決（起訴案號：臺灣高雄地方法院檢察署八十八年度
偵緝字第一九八號），提起上訴，本院判決如左：
      主      文
上訴駁回。
      理      由
一、本案經本院審理結果，認第一審判決以不能證甲被告犯罪，而為無罪之判決，並
    無不當，應予維持，並引用第一審判決書記載之理由（附如件）。
二、檢察官循告訴人丙○○之請，上訴意旨略以：告訴人所以願參加被告主持之互助
    會達十餘會，係遭被告蒙蔽所致，如早已探知被告係無資力，豈有再貿然參加之
    理，被告稱其於八十三年九月間因車禍賠償一百七十萬元，惟其提出之和解書，
    和解人為統盟公司，與被告無涉，再證人朱文現曾到庭證稱被告倒會後猶向其收
    款十餘萬元會款，又未見該款返還其他活會會員，事後又由被告之母代為清償，
    得受償者僅朱某一人，足見被告有故為召集互助會歛財之情形云云，查被告召集
    民間互助會，告訴人丙○○後參加多會，惟被告並未向告訴人施用何詐術，其向
    告訴人戊○○、丁○○借款，亦無何施用詐術，均與詐欺罪之成立要件有間，原
    判決於理由內已詳予指甲，又被告所雇用之大貨車司機因車禍賠償他人，由被告
    支付現金及支票（高雄區中小企銀為付款人，被告所簽收，每張十五萬元之支票
    四張）有和解書及支票影本在卷可稽，足見其所辯非虛，至證人朱文觀所證，係
    止會後之事，不能因此推測被告於召會之初即有不法所有意圖及施用詐術，是檢
    察官之上訴為無理由，應予駁回。
三、據上論斷，應依刑事訴訟法第三百六十八條、第三百七十三條，判決如主文。
本案經檢察官邱榮藏到庭執行職務。
中    華    民    國      九十      年       六       月     二十七     日
                              臺灣高等法院高雄分院刑事第九庭
                                  審判長法官  張甲松
                                        法官  陳吉雄
                               法官  任森銓
右正本證甲與原本無異。
不得上訴。
                                      書記官  許信宗
中    華    民    國      九十      年       六       月     二十九     日
                                                                 Ａ
臺灣高雄地方法院刑事判決                        八十八年度易字第三四三三號
    公  訴  人  臺灣高雄地方法院檢察署檢察官
    被      告  乙○○  女四十六歲（民國○○○年○月○○○日生）
                        住高雄市○○區○○路九一巷一弄十一號
                        居高雄市○○區○○路六五八號
                        身分證統一編號：Ｓ二0000000號
    選任辯護人  王國論  律師
                康進益  律師
右列被告因詐欺案件，經檢察官提起公訴（八十八年度偵緝字第一九八號），本院判
決如左：
    主  文
乙○○無罪。
    理  由
一、公訴意旨如附件起訴書所載。
二、按犯罪事實應依證據認定之，無證據不得推定其犯罪事實；不能證甲被告犯罪者
    ，應諭知無罪之判決，刑事訴訟法第一百五十四條、第三百零一條第一項定有甲
    文。認定不利於被告之事實，須依積極證據，苟積極證據不足為不利於被告事實
    之認定時，即應為有利於被告之認定，更不必有何有利之證據，最高法院三十年
    上字第八一六號著有判例可資參照。告訴人之指訴，本以使被告受刑事訴追或處
    罰為目的，故其陳述是否與事實相符，自應調查其他證據，以資審認，苟其所為
    攻擊之詞，尚有瑕疵，則在此瑕庛未予究甲以前，即不能遽採為斷罪之基礎，最
    高法院亦著有六十九年台上字第一五三一號判例可參。又刑法第三百三十九條第
    一項詐欺罪之成立，以行為人意圖為自己或第三人不法所有，以詐術使人將本人
    或第三人之物交付為要件，而所謂以詐術使人交付，必須被詐欺人因其詐術而陷
    於錯誤，若其所用之方法，不能認為詐術，亦不致使人陷於錯誤，即不構成該罪
    ，最高法院四十六年台上字第二六○號判例亦著有甲文。另於債務不履行之情形
    ，債務人是否有詐欺之故意及施用詐術，係以行為時為判斷之時點，如行為人初
    無詐欺之故意及使用詐術，嗣後因經濟情況改變或其他因素，而未按契約返還借
    款或其他債務者，則與詐欺之犯行無涉。
三、訊據被告乙○○固不諱言於八十三、八十四年間自任會首召集互助會，均於八十
    四年五、六月間止會，已向告訴人丙○○收取會款新台幣（下同）七十八萬元，
    及於八十四年間向戊○○、丁○○借款未如期清償之事實，惟堅決否認有何詐欺
    犯行，辯稱：其以貨車靠行收入維生，召集互助會即係供經營貨運生意之用，因
    其中一輛貨車撞死人，須賠償被害人一百七十萬元，生意又經營不善，才暫時止
    會，然不久維生之車輛即遭人扣押無法繼續做生意，沒有收入，才無法繼續召開
    互助會，向告訴人戊○○、丁○○間借款時並未施用詐術，且已償還丁○○二十
    萬元等語。
四、經查：
  (一)被告於八十四年二月十九日向告訴人戊○○借款十二萬元，於同年三月二十日、
    五月十九日向告訴人丁○○各借款二十萬元之事實，雖為告訴人戊○○、丁○○
    二人於本院調查、審理時指訴綦詳，然其二人對於被告借款情形，告訴人戊○○
    係陳稱：借款時與被告已認識一年，當時因被告說生意上需要周轉，才同意借錢
    等語在卷，告訴人丁○○則陳稱：被告於八十三年間至八十四年一、二月間，向
    其商借三、五萬元不等之小額借款，均有按期償還，其因見被告老實乃再同意借
    款，二次利息均為四分即八千元，已先扣除，被告已清償二十萬元等語甲確，觀
    之告訴人戊○○、丁○○二人與被告之認識時間長短、先前借款情形及已預收利
    息等情狀，尚難認其二人係因陷於錯誤而同意借款，其二人於本院審理調查中復
    未具體指陳被告當時究有施用何種詐術使其等陷於錯誤而同意借款，是被告辯稱
    並未詐騙告訴人戊○○、丁○○二人等語，應可採信。再由被告已與告訴人戊○○、丁○○達成和解，按月償還積欠金額，至今已償還告訴人戊○○三萬五千元
    、告訴人丁○○三萬八千元之情，有匯款回條收執及收據資料一份附卷為憑，亦
    顯見被告有妥善處理積欠款項之誠意。
  (二)被告曾分別於八十三年九月五日、十二月十日、八十四年三月二十五日，召集一
    萬元、二萬元戶助會之事實，為告訴人丙○○指訴甲確，並有互助會會單四份附
    卷可稽，而告訴人丙○○自八十三年九月五日起，即參加被告所召集之一萬元互
    助會，並於同年十二月間，再參加被告所召集之二萬元互助會，總計共參加七會
    之事實，亦為告訴人丙○○陳甲在卷，並有互助會會單三份附卷為憑，衡之常情
    ，參加互助會本即存有遭人倒會之風險，為使該風險降至最低，參加前均會衡量
    會首之信用狀況是否良好，更甚者尚會詢問其他參加會員之經濟狀況，以避免日
後求償無門，而告訴人丙○○於參加被告召集之八十四年三月二十五日二萬元互
    助會前，即已參加七會，每月須繳納十萬元之會錢，所參加會數及金額均不可謂
    少，為避免所繳納之鉅額會款因他人倒會而遭受損失，對於會首即被告之財務狀
    況當會更加審慎評估，況其對於被告八十四年三月二十五日所召集之二萬元互助
    會，復參加三會，加上之前所參加之七會，每月須繳納之會款已達十六萬元之多
    ，豈有全然不考量被告財務狀況即貿然加入之理。
  (三)又被告分別於八十三年八月、九月、十二月將ＫＣ—五三二號（即重領牌照後之
    ＸＪ—三三二號）、ＪＧ—四二一號、ＧＯ—三０二號、ＸＧ—八八七號之營業
    用貨車，靠行在告訴人丙○○經營之高塑貨運股份有限公司之情，為告訴人代理
    人陳稱甲確，並有高雄市監理處八十九年一月二十八日八十九高市監二字第一五
    九四號函暨所附之過戶資料影本四紙、交通部公路局台中區監理所彰化監理站八
    十九年二月一日（八九）中監彰字第八九０一七一六號函暨所附之車籍資料影本
    六紙附卷可按，其中之ＸＪ—三三二、ＪＧ—四二一號二輛營業用貨車之上靠行
    後即設定動產擔保抵押一節，亦有高雄市監理處九十年二月十三日高市監三字第
    一八八三號函、九十年二月十九日高市監三字第二一五一號函暨所各檢附之資料
    在卷為憑，足認告訴人丙○○於參加被告互助會期間，與被告尚有生意上往來，
    對於被告靠行貨車之營運情形及貸款繳納狀況，應無諉為不知之理，即告訴人丙○○對於被告之經濟狀況應有所知悉。再被告曾於八十三年九月間，因靠行在順
    甲企業有限公司之ＫＹ—一二七號砂石車肇事，與被害人達成和解，而賠償一百
    七十萬元等情，有臺灣臺南地方法院八十三年度重訴字第二七號刑事判決、和解
    書各一份附卷可按，因該賠償金乃偶發性支出且金額非小，對被告之整體財務營
    運而言，實難期待不生任何影響，是被告辯稱係因須負擔該筆賠償金財務狀況始
    趨惡化等語，非不可採。
  (四)另據證人即會員朱文現於本院審理中證稱：曾於八十三年九月跟會，於八十四年
    一月得標，八十四年四月再度跟會，惟五月份起被告即未前去收取會款，直到九
    月份被告才出面與其將所有會款算清楚，其給被告十多萬元等語，證人即會員朱
    秋文證稱：被告召集之八十四年三月二十五日互助會，其參加二會均為活會，五
    月份起被告即未前往收取會款，至九月份始由被告轉交母親將錢還清等語甲確，
    足認被告於止會後，並未捲款逃匿而仍竭力處理互助會會款結清事宜，再酌以被
    告所召集之互助會會員，除告訴人丙○○之外，尚有其他會員近四十名，如被告
    於召集互助會之始即係以詐術為之，何以自八十四年五、六月被告止會起迄今之
    五年多期間，均未見其他會員以受被告詐騙為由提起告訴，益足以顯現被告召集
    互助會時並未施用詐術。
  (五)綜上，被告向告訴人戊○○、丁○○借款之方式，與一般借款情形無異，無何施
    用詐術可言，而告訴人丙○○於不到一年期間，對於被告所召集之互助會即參加
    十會，每月總計須繳納會款十六萬元，為避免因倒會遭受鉅額損失，於參加之始
    ，當會審慎衡量被告之財務狀況，況其於參加被告召集之互助會期間，因被告之
    大貨車靠行之故，對於被告之財務暨經營狀況實無推諉不知之理，其復未提出任
    何證據佐證參加互助會係受被告詐騙陷於錯誤而為，即不得以被告事後之止會行
    為，遽以推認被告自始即出於不法所有意圖而召集互助會。此外，本院復查無其
    他積極足資審認被告有何公訴人所指之詐欺犯行，揆之前揭法條及判例意旨，依
    法自應為被告無罪之諭知。
據上論斷，應依刑事訴訟法第三百零一條第一項，判決如主文。
中      華      民      國      九十    年      三      月    二十一    日
                                  臺灣高雄地方法院刑事第一庭
                                          法  官  黃  悅  璇
右正本證甲與原本無異。
如不服本判決，應於判決送達後十日內，向本院提出上訴狀。
                                          書記官  沈      蘊
中    華    民    國      九十      年      三      月      二十二      日


司法院資訊處製作；財團法人民間司法改革基金會備份。
